臺灣台中地方法院民事判決　九十三年度國字第一七號
　　原　　　告　丙○○
　　　　　　　　乙○○
　　　　　　　　丁○○
　　　　　　　　戊○○
　　共　　　同
　　訴訟代理人　劉嘉怡律師
　　被　　　告　台中市政府
　　法定代理人　甲○○
　　訴訟代理人　吳志清律師
　　複　代理人　方鴻枝律師
右當事人間請求國家賠償事件，經本院於民國九十四年一月十八日言詞辯論終結，判
決如左：
    主      文
原告之訴駁回。
訴訟費用由原告負擔。
    事實及理由
壹、原告起訴主張：
一、緣坐落台中市○區○○段第二七五之一九地號、第二七六之八地號二筆土地（下
    稱系爭土地），原為訴外人曾英所有，並辦理土地所有權登記在案。被告於民國
    七十八年三月十八日為辦理十Ｍ－三－八十四道路工程，徵收上開土地，應發放
    補償費新臺幣（下同）一百九十二萬九千零四十八元予系爭土地所有人。惟訴外
    人曾英業於六十五年十二月十日死亡，訴外人廖柳子為其繼承人，亦於七十年六
    月十一日死亡，原告丙○○、乙○○、丁○○、戊○○均為訴外人廖柳子之繼承
    人。被告及所屬公務員於辦理系爭土地徵收時，依土地法第二百二十七條、第二
    百三十三條之規定對系爭土地可得特定之所有權人有通知之義務，而系爭土地之
    原所有權人曾英已亡故，為被告所明知，曾英之繼承人廖柳子嗣亦死亡，廖柳子
    所生子女姓名及歷來之戶籍遷徒資料，有各相關戶政機關之戶籍登載資料可稽，
    被告得據以推知各該繼承關係所有權歸屬，實難有「所有權人所在地不明」或「
    無法送達」之情形，惟被告及其所屬公務員未曾向原告寄發系爭土地之徵收通知
    、補償費發放通知、補償費提存領取通知等公文信函，即於七十九年十月十九日
    以七十九年度存字第三三八七號將本件補償費一百九十二萬九千零四十八元提存
    於本院，被告所為提存與法不合，不生提存與清償效力。被告及其所屬公務員於
    系爭土地核准徵收土地案之通知，已違反土地法第二百二十七條、土地法施行法
    第五十六條、民事訴訟法第一百四十九條及最高法院八十二年台上字第二七二號
    判例等規定要旨；就發給補償費部分，則涉有違反土地法第二百三十三條規定；
    至於補償提存之部分，亦違反土地法第二百三十七條、最高行政法院八十三年判
    字第七三號判例及內政部相關函示之規定，足認被告及所屬公務員就系爭土地之
    徵收相關事項所為執行公務行為業已構成不法；本件原告或訴外人曾英、廖柳子
    之戶籍資料均依法向戶政事務所登記，未有所在不明之情形，承辦公務員依法應
    加以注意，並經查明之後為合法之通知，乃未經相當方法查明之前，即逕以公示
    送達之方法通知，違法向法院提存，其應注意，並能注意而不注意，而其辦理提
    存時，被告及其所屬公務員顯可預見該受取權人未經翔實記載，將致使繼承人無
    法適時依法獲補償而繳交國庫之情形，竟仍確信其不發生、執意為之，而由於被
    告違法提存系爭土地徵收補償金，且未合法通知提存領取事由，致原告未能提存
    之日起十年內實行受取權，該筆提存物業於八十九年十月十九日歸屬國庫，被告
    即有過失致使原告受侵害之不法行為。嗣九十一年八月間，訴外人林榮標自土地
    登記簿查知原告為系爭土地繼承人之一，遂主動向原告表明購買系爭土地經徵收
    後所餘畸零地，原告始知上開情事。原告於起訴前之九十三年三月四日向被告以
    書面請求國家賠償，惟被告自受請求之日起迄今已逾六十日仍未開始協議，爰依
    國家賠償法第二條第二項之規定提起本訴，請求被告賠償損害。
二、對被告抗辯之陳述：
    (1)被告所提台中市北區戶政事務所廖柳子全戶戶籍謄本中，即有包括原告四人之
      資料，其中原告乙○○之住址，迄今均未變更，被告竟未按址通知。
    (2)訴外人林榮標為一介平民，能於多年之後查知原告為系爭土地所有權人，則被
      告理應有更高標準之作為義務與更強大之查證能力。
    (3)訴外人廖柳子於戶籍遷移時亦有詳填遷出及遷入等資料，此有台中市北區戶政
      事務所所發、戶長為廖柳子、戶號為Ｂ110719之遷出戶籍登記申請書謄本可稽
      ，上開申請書載明詳細遷移地址，被告卻一再疏未盡職，未查明原告及訴外人
      廖柳子之戶籍地址，率以「北縣中和鄉積穗村二九鄰」為寄送處所，乃為嚴重
      疏忽。
三、聲明：被告應給付原告一百九十二萬九千零四十八元，及自八十九年十月十九日
    起至清償日止，按年息百分之五計算之利息。
貳、被告則以：(1)依土地法第二百二十七條、土地法施行法第五十六條第一項規定，
    土地徵收通知之對象，在該徵收土地已登記時，係以土地登記簿所記載之姓名、
    住所為準。是市縣地政機關依法徵收公告當時土地登記簿所載土地所有權人及其
    住所予以通知，即難認有何不法可言。被徵收土地所有權人死亡，其繼承人未經
    辦理繼承登記者，市縣地政機關自無通知之必要，故被告縱未盡搜尋義務，亦不
    能指被告有何違法之處。(2)被告就系爭徵收地價補償費，向土地登記簿記載之所
    有人曾英為通知未果，復向其繼承人廖柳子實行通知，仍不能送達，而將系爭徵
    收地價補償費以「曾英（亡）繼承人廖柳子、廖照子等二人其餘繼承人不詳」辦
    理提存，因逾十年未領取而歸屬國庫，係屬繼承人自己過失行為所致，不可歸責
    於被告，被告依法提存為適法有據，被告提存既為有效，原告即無損害可言，又
    若提存無效，則與原告無關，不生賠償問題，況地價之補償問題並非屬於私權之
    糾紛，原告請求顯非可許。(3)被告就系爭土地所有人之繼承人，已善盡相當之搜
    尋義務，被告之承辦人員應無怠於執行職務或其他不法之情事可言，縱認被告有
    過失，倘原告依法辦理繼承登記，不致發生徵收地價補償費發放通知無法送達之
    情事，依過失相抵法則，請求免除或減輕賠償之義務。(4)本件原告主張被告未向
    渠為徵收及發放地價補償費之通知，與辦理提存之時間，均係在七十九年十一月
    以前，而原告於九十三年三月四日始為賠償之請求，已達十三年以上，顯逾國家
    賠償法第八條第一項後段所定時效五年及民法第一百九十七條第一項後段所定時
    效十年期間，原告請求權已罹於時效而消滅，被告自得拒絕賠償等語資為抗辯。
    並聲明：駁回原告之訴及假執行之聲請；如受不利判決，願供擔保請准宣告
    免為假執行。
參、兩造不爭執之事實
一、坐落台中市○區○○段二七六─八、二七五─一九地號土地原為訴外人曾英所有
    ，被告於七十八年間為辦理十Ｍ─三─八十四道路工程，徵收上開土地，應發放
    補償費一百九十二萬九千零四十八元。
二、訴外人曾英業於六十五年十二月十日死亡，廖柳子為其繼承人，亦於七十年六月
    十一日死亡。原告丙○○、乙○○、丁○○、戊○○均為廖柳子之繼承人。
三、被告於七十九年十月十九日以本院七十九年度存字第三三八七號將補償費提存於
    本院，嗣因無人領取，於八十九年十月十九日歸屬國庫。
四、原告於九十三年三月四日向被告請求國家賠償，被告自受請求之日起逾六十日未
    開始協議。
肆、得心證之理由
一、原告提起本件訴訟前曾於九十三年三月四日向被告請求賠償，惟迄至原告提起本
    件訴訟之九十三年七月九日止，未開始協議，有原告提出國家賠償請求協議狀影
    本一紙及被告九十三年六月一日府法賠字第０九三００八三０六一號函文影本一
    份可稽，原告提起本訴，合於國家賠償法第十一條第一項之規定，自無不合。
二、本件原告主張被告所屬之公務員，於辦理土地徵收執行職務，因過失未合法通知
    原告即應受補償人領取補償費，而違法提存於法院，該提存之補償金因逾期未領
    取而歸屬國庫，致原告受有損害，依國家賠償法第二條第二項之規定，請求被告
    負損害賠償責任等事實，固據其提出原告等四人之戶籍謄本、台中市政府九十二
    年五月一日府地用字第○九二○○五九四八五號函、台中市政府九十二年六月十
    二日府地用字第○九二○○七九九七七號函、本院九十三年度亡字第一二號民事
    判決、台中市政府七十九年四月二十七日七九府地用字第三三七○二號函、台中
    市北區戶政事務所所發之遷出戶籍登記申請書謄本、台中市政府對訴外人廖柳子
    寄送之公文信封封面及中國時報九十三年十月十二日剪報等影本各一份為證，然
    為被告所否認，並以前揭情詞置辯，亦據其提出台中市政府七十八年五月八日七
    八府地用字第三九二五二號函、台中市政府七十八年六月二日七八府地用字第四
    七三七九號函、台中市政府七十九年八月二十九日七九府地用字第七四二一八號
    函、台中市警察局北區戶政事務所七十九年九月三日中市北戶字第七二○三號函
    、台中市政府七十九年九月八日七九府地用字第七六八一四號函、台中市警察局
    北區戶政事務所七十九年九月十二日北縣中戶字第一五三五九號函、台北縣警察
    局七十九年十一月二十日七九北警戶字第九四三三○號函及本院七十九年度存字
    第三三八七號提存書等影本各一份為證。按國家賠償法第二條第二項所定：「公
    務員於執行職務、行使公權力時，因故意或過失不法侵害人民自由或權利者，國
    家應負損害賠償責任，公務員怠於執行職務，致人民自由或權利遭受損害者亦同
    。」，應具備（一）行為人須為公務員、（二）須為執行職務行使公權力之行為
    、（三）須係不法之行為或有怠於執行職務之情事、（四）須行為人有故意過失
    、（五）須侵害人民之自由或權利、（六）須不法行為與損害發生有相當因果關
    係之要件，始足相當。所謂侵害人民之自由或權利，乃指人民之自由或權利因行
    為人之不法行為或有怠於執行職務之情事，而遭受損害而言。是以，國家應負損
    害賠償責任，須以人民之自由或權利受有損害為要件，此觀該法第二條第二項之
    文義自明。
三、復按民事訴訟如係由原告主張權利者，應先由原告負舉證之責，若原告先不能舉
    證，以證實自己主張之事實為真實，則被告就其抗辯事實即令不能舉證，或其所
    舉證據尚有疵累，亦應駁回原告之請求（最高法院十七年上字第九一七號判例參
    照）。本件原告既主張被告應負損害賠償責任，揆諸首開判例，即應就其主張有
    利於己之事實，即其受有損害乙節，負舉證責任。又所謂消滅債權人請求之事由
    ，係指可使執行名義所載請求之全部或一部失其存在之事由而言，如清償、提存
    、抵銷、免除、混同、解除條件成就、和解、消滅時效完成等是。經查，本件依
    原告主張：系爭土地之原所有權人曾英已亡故，為被告所明知，曾英之繼承人廖
    柳子嗣亦死亡，廖柳子所生子女姓名及歷來之戶籍遷徒資料，有各相關戶政機關
    之戶籍登載資料可稽，被告得據以推知各該繼承關係所有權歸屬，實難有「所有
    權人所在地不明」或「無法送達」之情形，惟被告及其所屬公務員未曾向原告寄
    發系爭土地之徵收通知、補償費發放通知、補償費提存領取通知等公文信函，即
    於七十九年十月十九日以七十九年度存字第三三八七號將本件補償費一百九十二
    萬九千零四十八元提存於本院，被告所為提存與法不合，不生提存與清償效力等
    情，可知原告係主張系爭補償費之提存程序並不合法，即不生清償之效力，依此
    推論，被告所為之提存，顯不足以消滅或妨礙原告對被告之系爭補償費請求權，
    原告仍得依法向被告請求給付系爭補償費。是依原告本件主張，原告對被告之系
    爭補償費請求權既未消滅，原告即無遭受損害可言，此外，原告並未再舉證憑以
    證明其於本件究竟受有何損害，則原告之主張核與首揭國家賠償責任之要件，顯
    有未合，其憑以請求被告應負國家賠償責任，即屬無據。從而，原告猶依國家賠
    償法第二條第二項之規定提起本訴，請求被告應給付原告一百九十二萬九千零四
    十八元，及自八十九年十月十九日起至清償日止，按年息百分之五計算之利息，
    為無理由，應予駁回。
四、本件事實已臻明確，兩造其餘攻擊防禦方法，均與本案判決結果不生影響，爰不
    予逐一論述，併此敘明。
伍、訴訟費用負擔之依據：民事訴訟法第七十八條、第八十五條第一項前段。
中　　　華　　　民　　　國　　九十四　　年　　　二　　　月　　十五　　日
                                臺灣台中地方法院民事第二庭
~B法　　　官　呂明坤
右為正本係照原本作成
如對本判決上訴，須於判決送達後廿日內向本院提出上訴狀
中　　　華　　　民　　　國　　九十四　　年　　　二　　　月　　十五　　日
~B法院書記官
